【裁判字號】    97,上,362
【裁判日期】    970709
【裁判案由】    返還消費借貸款
【裁判全文】
臺灣高等法院民事判決                   97年度上字第362號
上  訴  人  乙○○
訴訟代理人  熊賢祺律師
被 上訴 人  台灣中小企業銀行股份有限公司
法定代理人  丙○○
訴訟代理人  甲○○
上列當事人間請求返還消費借款事件，上訴人對於中華民國96年
12月26日臺灣臺北地方法院96年度訴字第5360號第一審判決提起
上訴，本院於97年6月25日言詞辯論終結，判決如下：
    主  文
上訴駁回。
第二審訴訟費用由上訴人負擔。
    事實及理由
壹、程序方面：
    上訴人經合法送達，未於言詞辯論期日到場，核無民事訴訟
    法第386條所列各款情形，爰依被上訴人之聲請，由被上訴
    人一造辯論而為判決。
貳、實體方面：
一、被上訴人起訴主張：原審共同被告伊琳依數位科技股份有限
    公司（下稱伊琳依公司）於民國95年1月25日邀同原審共同
    被告徐俊夫、徐源和、李黃榮（下稱徐俊夫等3人）及上訴
    人為連帶保證人（下稱系爭保證契約），向被上訴人借款新
    台幣（下同）2,000,000元，約定自95年1月25日起至98年1
    月25日止，分期清償，自95年2月25日起，依被上訴人基準
    利率加年息3.47%計付，現應計利率為7.2%。如遲延履行給
    付本金或利息時，除按上開利率計息外，逾期在6個月以內
    者，按上開利率加計10%，逾期超過6個月者，超過部分按上
    開利率加計20%計算違約金，並約定如有停止付款或拒絕承
    兌或付款者，或任何一宗債務不依約清償本金或付息，債務
    視為全部到期（下稱系爭借款）。詎伊琳依公司繳息至95年
    12月25日後即未依約清償本息，債務視同全部到期，尚欠本
    金共計1,539,597元及自95年11月26日起按年息7.2%計算之
    利息、違約金未清償，爰依消費借貸及連帶保證之法律關係
    ，請求伊琳依公司、徐俊夫等3人及上訴人應連帶給付被上
    訴人1,539,597元，及自95年11月26日起至清償日止，按年
    息7.2%計算之利息，並自95年12月26日起至清償日止，其逾
    期在6個月以內者按上開利率10%，逾期6個月以上者，其超
    過6個月部分，按上開利率20%計付違約金等語。
二、上訴人則以：其係被徐俊夫以離婚為由脅迫，並向上訴人詐
    稱伊琳依公司經營獲利甚多，始簽訂系爭保證契約，對該被
    脅迫及被詐欺所為連帶保證之意思表示，已依民法第92條規
    定予以撤銷。故被上訴人依連帶保證之法律關係請求上訴人
    連帶給付上開金額，顯無理由等語，資為抗辯。
三、本件經原法院判決伊琳依公司、徐俊夫等3人及上訴人應連
    帶給付被上訴人1,539,597元，及自95年11月26日起至清償
    日止按年息7.2%計算之利息，並自95年12月26日起至清償日
    止，其逾期在6個月以內者按上開利率10%，逾期6個月以上
    者，其超過6個月部分，按上開利率20%計付違約金。上訴人
    不服原判決，上訴聲明為：（一）原判決不利於上訴人部分
    廢棄。（二）上廢棄部分，被上訴人第一審之訴駁回。被上
    訴人則聲明：上訴駁回。（原法院判決原審共同被告伊琳依
    公司及徐俊夫等3人敗訴部分，未經伊琳依公司及徐俊夫等
    3人上訴聲明不服，已告確定。）
四、經查：伊琳依公司向被上訴人借貸上開金額，由上訴人及徐
    俊夫等3人擔任連帶保證人，未依約繳款，全部債務視為到
    期，尚餘如原判決主文第1項所示之本金、利息及違約金未
    清償等情，業據被上訴人提出借據、放款利率歷史資料表、
    授信約定書為證（原審卷第6至20頁），核屬相符，堪信此
    部分之事實為真正。
五、本件爭點：
（一）上訴人擔任系爭借款連帶保證人是否係被徐俊夫詐欺或脅
      迫？
（二）如認上訴人擔任系爭借款連帶保證人係被徐俊夫詐欺或脅
      迫，則上訴人得否撤銷上開被詐欺或被脅迫之意思表示？
      爰述之如下：
（一）上訴人擔任系爭借款連帶保證人是否係被徐俊夫詐欺或脅
      迫？
      如後開（二）所述，縱認上訴人擔任系爭借款連帶保證人
      係被徐俊夫詐欺或脅迫，上訴人亦不得撤銷上開被詐欺或
      被脅迫之意思表示，是就本項爭點，本院即無論述之必要
      。
（二）如認上訴人擔任系爭借款連帶保證人係被徐俊夫詐欺或脅
      迫，則上訴人得否撤銷上開被詐欺或被脅迫之意思表示？
  １、按「因被詐欺或被脅迫而為意思表示者，表意人得撤銷其
      意思表示。但詐欺係由第三人所為者，以相對人明知其事
      實或可得而知者為限，始得撤銷之。」、「前條之撤銷，
      應於發見詐欺或脅迫終止後，一年內為之。但自意思表示
      後，經過十年，不得撤銷。」民法第92條第1項、第93條
      分別定有明文。次按當事人主張有利於己之事實者，就其
      事實有舉證之責任，民事訴訟法第277條前段定有明文，
      又主張法律關係存在之當事人，應就該法律關係發生所須
      具備之特別要件，負舉證之責任，至於他造主張有利於己
      之事實（變更或消滅之特別要件），則應由他造舉證證明
      （最高法院48年台上字第887號判例意旨參照）。
  ２、上訴人主張：其係被徐俊夫以離婚為由脅迫，並向上訴人
      詐稱伊琳依公司經營獲利甚多，始於95年1月18日15時前
      至被上訴人處簽訂系爭保證契約，再到戶政事務所辦理離
      婚登記。惟離婚後，仍不斷受徐俊夫騷擾，致上訴人終日
      惶恐不安，上訴人所受之脅迫迄未終止。嗣於96年1月26
      日接獲被上訴人通知徐俊夫未繳款，始知係遭徐俊夫詐欺
      、脅迫，旋於96年8月29日撤銷被詐欺、脅迫所為之意思
      表示，至今尚未超過一年等語。被上訴人辯以：系爭借款
      係被上訴人於95年1月25日將之撥入伊琳依公司帳戶，是
      兩造間之系爭保證契約應於95年1月25日始成立生效。又
      上訴人簽署系爭保證契約時，被上訴人無從知悉上訴人主
      張之詐欺事由存在，依民法第92條第1項但書規定，上訴
      人不得撤銷之。另上訴人與徐俊夫之婚姻關係已於95年1
      月18日因離婚登記而解消，該脅迫之事由已不復存在，上
      訴人最遲應於96年1月17日行使撤銷權，上訴人迄於96年8
      月29日始為撤銷之意思表示，已罹於1年之除斥期間等語
      。
  ３、經查：
    (1)上訴人主張被詐欺部分：
      依上訴人上開之主張，縱認上訴人之主張之事由核屬「詐
      欺」，惟上訴人係被徐俊夫詐欺，而非係被被上訴人詐欺
      ，是上開詐欺乃係系爭保證契約以外之第三人所為之詐欺
      ，依前揭民法第92條第1項但書之規定，應以相對人（即
      被上訴人）明知其事實或可得而知者為限，上訴人始得撤
      銷該被詐欺之意思表示，茲被上訴人否認知悉上訴人所主
      張之詐欺事由，則依前開舉證責任分配原則之說明，自應
      由上訴人就其主張之有利事實加以舉證以實其說，惟上訴
      人未能舉證以實其說，自難遽採。
    (2)上訴人主張被脅迫部分：
      本件兩造就上訴人簽署系爭保證契約之時點，究係於95年
      1月18日或係同年月25日固有爭執，惟縱如上訴人所主張
      其係於95年1月18日15時前至被上訴人處簽訂系爭保證契
      約，再到戶政事務所辦理離婚登記，則上訴人於辦理離婚
      登記後，斯時，上訴人所主張被徐俊夫以離婚為由脅迫之
      事，應已終止，然上訴人卻遲至96年8月29日始為撤銷擔
      任系爭借款連帶保證人之意思表示，此有上訴人提出之答
      辯狀可按（原審卷第51頁），自該所謂「脅迫」事由終止
      至上訴人96年8月29日為撤銷之意思表示，顯已逾1年之除
      斥期間。
    (3)從而，縱認上訴人擔任系爭借款連帶保證人係被徐俊夫詐
      欺或脅迫，然上訴人上開之主張，核與民法第92條第1項
      但書、第93條之規定不符，自難准許。
六、綜上所述，被上訴人本於連帶保證之法律關係，請求上訴人
    應與伊琳依公司及徐俊夫等3人連帶給付如原判決主文第1項
    所示之金額，為有理由，應予准許。原審就此部分判命上訴
    人敗訴，於法並無不合。上訴意旨指摘原判決此部分不當，
    聲明廢棄改判，為無理由，應予駁回。
七、本件事證已臻明確，兩造其餘之攻擊、防禦方法核與判決結
    果不生影響，爰毋庸一一論述，併此敘明。
八、據上論結，本件上訴為無理由，依民事訴訟法第449條第1項
    、第78條、第463條、第385條第1項前段，判決如主文。
中    華    民    國    97    年    7     月    9     日
                    民事第十二庭
                        審判長法  官  陳駿璧
                              法  官  王麗莉
                              法  官  陳邦豪
正本係照原本作成。
如不服本判決，應於收受送達後20日內向本院提出上訴書狀，其
未表明上訴理由者，應於提出上訴後20日內向本院補提理由書狀
（均須按他造當事人之人數附繕本）上訴時應提出委任律師或具
有律師資格之人之委任狀；委任有律師資格者，另應附具律師資
格證書及釋明委任人與受任人有民事訴訟法第466條之1第1項但
書或第2項（詳附註）所定關係之釋明文書影本。
中    華    民    國    97    年    7     月    9     日
                              書記官  李佳樺
附註：
民事訴訟法第466條之1（第1項、第2項）：
對於第二審判決上訴，上訴人應委任律師為訴訟代理人。但上訴
人或其他法定代理人具有律師資格者，不在此限。
上訴人之配偶、三親等內之血親、二親等內之姻親，或上訴人為
法人、中央或地方機關時，其所屬專任人員具有律師資格並經法
院認為適當者，亦得為第三審訴訟代理人。


司法院資訊處製作；財團法人民間司法改革基金會備份。
